【裁判字號】    97,家訴,46
【裁判日期】    980224
【裁判案由】    分割共有物
【裁判全文】
臺灣宜蘭地方法院民事判決              97年度家訴字第46號
原      告  戊○○
訴訟代理人  簡坤山律師
被      告  庚○○
            己○○
            乙○○
            辛○○
            癸○○
            丑○○
            壬○○
            子○○
            甲○○
                    現應受送.
            丙○○
兼上列一人
訴訟代理人  丁○○  住宜蘭縣壯.
上列當事人間請求分割共有物事件，本院於民國98年2月10日言
詞辯論終結，判決如下：
    主      文
兩造公同共有如附表一所示之財產准予分割，分割方法如附表二
所示。
訴訟費用由兩造各依附表三所示比例負擔。
    事實及理由
一、本件被告甲○○經合法通知，未於言詞辯論期日到場，被告
    辛○○、子○○經合法通知，未於最後言詞辯論期日到場，
    均核無民事訴訟法第386條所列各款情形，爰依原告之聲請
    ，由其一造辯論而為判決。
二、原告起訴主張附表一編號1至6所示土地（下稱系爭6筆土地
    ）、編號7、8所示建物（下稱系爭2筆建物）、編號9、10所
    示之存款（下稱系爭2筆存款）原為被繼承人林阿添所有，
    因林阿添於民國96年8月23日死亡，繼承人有原告戊○○、
    被告庚○○、丁○○、己○○、乙○○、辛○○、丙○○、
    癸○○、丑○○、壬○○、子○○、甲○○等12人；因系爭
    6筆土地雖已辦理繼承登記而為兩造公同共有，惟迄未分割
    ，而系爭2筆建物及2筆存款依法為兩造公同共有，惟迄亦未
    分割；而兩造就上開遺產迄今無法達成分割之協議，又查無
    不能分割之情形，爰依法訴請准依兩造12人之應繼分比例分
    割上開遺產等語。
三、被告庚○○、乙○○則以被繼承人林阿添於生前已將系爭2
    筆建物贈與被告庚○○、乙○○等人，不應列入林阿添之遺
    產而為分割等語，資為抗辯。被告丁○○、己○○、辛○○
    、丙○○、癸○○、丑○○、壬○○、子○○、甲○○等人
    對原告主張之事實及分割方法均不爭執。
四、兩造不爭執之事實：
（一）被繼承人林阿添於96年8月23日死亡，繼承人有原告戊○○、被告庚○○、丁○○、己○○、乙○○、辛○○、丙○○、癸○○、丑○○、壬○○、子○○、甲○○等12人
      ；而原告戊○○、被告庚○○、丁○○、己○○、乙○○
      、辛○○、丙○○為林阿添之1親等直系血親卑親屬，應
      繼分為8分之1，被告癸○○、丑○○、壬○○、子○○為
      林阿添2親等直系血親卑親屬，應繼分均為40分之1，甲○○
      為林阿添之3親等直系血親卑親屬，應繼分亦為40分之1等
      情，此為兩造所不爭執，並有繼承系統表1件、被繼承人
      林阿添、兩造12人之戶籍謄本等件為證，應堪信為真實。
（二）系爭6筆土地及2筆存款均應列入被繼承人之遺產依各繼承
      人應繼分比例而為分割，此為兩造所不爭執，並有土地登
      記第二類謄本6件、財政部臺灣省北區國稅局遺產稅免稅
      證明書1件為證，原告此部分之主張亦堪採信。
五、兩造爭執要點：
    被繼承人林阿添已於生前將系爭2筆未辦保存登記之建物贈
    與被告庚○○、乙○○等人，系爭2筆建物不應列入林阿添
    之遺產而為分割？
六、被告庚○○、乙○○辯稱被繼承人林阿添於生前已將系爭2
    筆建物贈與被告庚○○、乙○○及丁○○，丁○○且已將受
    贈部分賣給庚○○等語，固據被告庚○○提出立分家書1
    件為證，且其內所載內容核與被告乙○○、己○○及證人潘
    桂英當庭各自提出之立分家書均屬相同。經查，上開立分
    家書固記載「‧‧‧茲將所有積蓄家產提交兒子庚○○等
    五名共同評估價值平均分配由每人各自獨立掌管、圖謀發展
    ‧‧‧」，而將系爭2筆建物「分配」給庚○○、丁○○、
    「林文隆」、「林文珍」等人，惟系爭2筆建物為未經保存
    登記之建物，此有宜蘭縣政府地方稅務局房屋稅籍證明書2
    件在卷可佐，且為兩造所不爭執，故縱認上開立分家書記
    載之真意係被繼承人林阿添將系爭2筆建物「贈與」給庚○○等人，庚○○等人所取得者亦僅係系爭2筆建物之事實上
    處分權，而非所有權；故系爭2筆建物之所有權於林阿添死
    亡以前仍為林阿添所有，於林阿添死亡後自應列入遺產而為
    分割；況依前揭宜蘭縣政府地方稅務局房屋稅籍證明書2件
    之記載，林阿添就系爭2筆建物之持分比率僅100000之50000
    而已，庚○○等人未取得系爭2筆建物之所有權甚明。本院
    因認系爭2筆建物仍應列為林阿添之遺產而為分割。
七、按繼承人有數人時，在分割遺產前，各繼承人對於遺產全部
    為公同共有。次按繼承人得隨時請求分割遺產，但法律另有
    規定或契約另有訂定者，不在此限。又公同共有物分割之方
    法，除法律另有規定外，應依關於共有物分割之規定。復按
    共有人得隨時請求分割共有物，但因物之使用目的不能分割
    或契約定有不可分割之期限者，不在此限；又共有物之分割
    ，依共有人協議之方法行之，分割方法不能協議者，法院得
    因任何共有人之聲請，以原物分配於各共有人或變賣共有物
    ，以價金分配於各共有人。民法第1151條、第1164條、第
    830條第2項、第823條、第824條分別定有明文。承前所述，
    附表一編號1至10之財產均為兩造公同共有，並無不能分割
    之情形，亦無不分割之約定，因被告甲○○行方不明，且其
    餘繼承人就遺產之分割仍存在如上之爭議，致兩造迄今仍無
    法達成分割之協議，則原告依民法第1164條規定請求裁判分
    割前揭不動產及存款，自屬有據，應予准許。
八、再分割之方法，不以民法第824條第2項規定為限，將繼承人
    公同共有遺產變更為分別共有，亦屬分割遺產方式之一，此
    觀最高法院91年度臺上字第1754號、85年度臺上字第1873號
    判決自明。本件原告主張將系爭6筆土地、2筆建物以原物分
    配方式分配予兩造，並由兩造按附表三所示應繼分比例分別
    共有，而系爭2筆存款逕依民法第824條第2項第1款規定以原
    物按附表三所示應繼分比例分配予兩造，既未經被告反對（
    被告庚○○、乙○○係反對將系爭2筆建物列入遺產，而非
    反對分割方法），其主張之分割方式應屬可採。從而，原告
    依民法第1164條規定請求依附表二所示之分割方法分割兩造
    公同共有如附表一所示之不動產及存款為有理由，應予准許
    。
九、又分割遺產之訴，係必要共同訴訟，原、被告之間本可互換
    地位，本件原告起訴雖於法有據，但被告之應訴實因訴訟性
    質所不得不然，故判令被告負擔訴訟費用顯然有失公平，是
    以本院認本件之訴訟費用應由兩造依應繼分之比例分擔較為
    公允，爰准原告所請諭知如主文第2項所示。
十、據上論結，本件原告之訴為有理由，依民事訴訟法第385條
    第1項前段、第78條、第80條之1、第85條第1項但書，判決
    如主文。
中    華    民    國    98    年    2     月    24    日
                  臺灣宜蘭地方法院家事法庭
                      法  官  周健忠
以上正本與原本無異。
如不服本判決，應於收受送達後20日內向本院提出上訴狀（應附
繕本）。
中    華    民    國    98    年    2     月    24    日
                      書記官  姚國華


司法院資訊處製作；財團法人民間司法改革基金會備份。
